【裁判字號】    99,簡,251
【裁判日期】    991029
【裁判案由】    藥師法
【裁判全文】
高雄高等行政法院簡易判決
                                       99年度簡字第251號
原      告  甲○○
被      告  雲林縣政府
代  表  人  丙○○ 縣長
上列當事人間藥師法事件，原告提起行政訴訟，本院判決如下：
    主  文
原告之訴駁回。
訴訟費用由原告負擔。
    事實及理由
一、事實概要︰
    緣原告任職於曾仁德負責之「玄祐診所」（設於雲林縣口湖
    鄉○○路88號），經被告所屬雲林縣衛生局（下稱雲林縣衛
    生局）於民國98年3月2日查獲該診所由未具藥事人員資格之
    原告於診所調劑處方藥品，被告乃以原告違反藥師法第15條
    第1項第2款規定，依同法第24條規定，於98年3月9日以府衛
    藥字第0984000211號行政處分書處原告新台幣（下同）6萬
    元罰鍰（下稱系爭處分）。原告不服循序提起訴願、行政訴
    訟，迭經駁回確定(本院99年度簡字第156號簡易判決及最高
    行政法院99年度裁字第805號裁定）。惟原告復以系爭處分
    ，有行政程序法第111條規定無效之情事，遂提起本件行政
    訴訟。
二、本件原告主張︰
(一)原告於玄祐診所調為事前準備藥品工作，遭雲林縣衛生局以
    違反藥師法第24條為由科處罰鍰6萬元。惟藥師法第24條為
    未具藥師資格者不得擅自執行藥師業務，原告當時並未執行
    藥師業務。又藥品優良調劑作業準則（下稱作業準則）第3
    條規範調劑之定義，自收到交付單到交藥品給病人為限，原
    告當時係從事藥品準備工作，單純將某種藥品由單一大量之
    存放方式，置換成多數小量之存放，以裨將來所需，非針對
    特定病患之行為，既無受理處方箋亦無交付藥品於患者，即
    特定病患之藥品調劑，仍尚待玄祐診所醫師自開處方，單純
    大分小並不在作業準則規範之調劑行為中，被告處分書所載
    明之事實亦僅提及原告從事「分裝藥品」，本件裁罰性處分
    明顯違法。
(二)藥品調劑屬於藥師業務，規範於藥師法第15條第1項第2款，
    藥品儲備、供應及分裝之監督亦屬藥師業務，規範於藥師法
    第15條第1項第5款，既然分裝之監督為藥師之業務，即表明
    藥品分裝得由非藥師執行，而分裝之「監督」則由藥師執行
    。玄祐診所位於公告屬於藥事法第102條所稱之無藥事人員
    執業之偏遠地區，依規定醫師得自為藥品之調劑，準此，藥
    品分裝之監督自然由醫師準用。原告於藥品準備工作時，在
    醫師視線所及範圍內，自難謂醫師疏於監督，致違反藥師法
    第15條第5項。又違法事件應依證據認定之，無證據不得主
    觀認定為違法，刑事訴訟法第154條第2項定有明文。而認定
    不利於受處分人之事實，須依積極證據，積極證據不足為不
    利於受處分人事實之認定時，即應為有利於受處分人之認定
    ，更不必有何有利證據，另雲林縣衛生局之告發，使原告受
    行政罰鍰為目的，是其陳述是否與事實相符，仍應調查其他
    證據以資審認，最高法院著有30年上字第816號及52年台上
    字第1300號判例可資參照。被告既缺乏積極證據以佐證原告
    當時正從事調劑，被告不得處罰原告，系爭處分顯無理由且
    有嚴重瑕疵，理該無效。法治國家行政機關應依法行政，裁
    罰性之行政處分涉及人民權利之限制，其處分之構成要件及
    法律效果應詳加審酌，應於事證齊全下做出裁罰，也應釐清
    「分裝」與「調劑」之差異。
(三)相關人員或機構基於信賴行政指導所為之行為應予保護，依
    行政院衛生署（下稱衛生署）95年3月16日衛署藥字第09500
    10483號函釋意旨：「．．．倘經病患同意，由其代理人協
    助領取藥品，．．．。」所謂代理人自未排除原告，原告單
    純經病患同意協助領取藥品並交由病患，自無違法，更何況
    原告僅分裝而未交付。又依嘉義縣衛生局98年7月22日嘉衛
    藥食字第0980018498號函釋意旨，由非藥事人員從事藥品分
    裝（大瓶分成小瓶），全程監督，應無不合。
(四)依衛生署98年7月16日衛署醫字第0980018034號函釋意旨，
    只有診斷、手術、麻醉，需醫師親自為之，其餘可由專業人
    士依醫囑執行之，故調劑事不需親自為之，否則上揭函釋為
    錯誤。玄祐診所為醫缺地區，可由醫師調劑之，非屬核心需
    親為行為，故可由護士依法幫忙。根據護理人員法第24條之
    規定，醫療輔助行為為合法。即系爭處分書適用藥師法之錯
    誤法條，如果護士於醫缺地區。依醫囑行醫療輔助行為，則
    調劑為合法，原告應觸犯護理人員法，非藥師法，故使用錯
    誤法條，為無效行政處分等情，並聲明求為判決確認系爭處
    分為無效。
三、被告則以：
(一)依藥師法第15條第1項及第24條之規定，藥品調劑、藥品儲
    備、供應及分裝之監督，皆屬藥師之業務。玄祐診所所在地
    於98年2月10日經衛生署以衛署藥字第0980003107號函公告
    自97年12月29日起列屬於藥事法第102條所稱無藥事人員執
    業之偏遠地區，依作業準則第3條、第24條之規定，自藥品
    拆封到受理處方箋至病患取得藥品間所有過程，皆屬藥品調
    劑作業相關行為，應由藥事人員為之，醫師調劑準用之，此
    亦經衛生著98年4月20日衛著藥字第0980010271號函釋在案
    。原告所指之「分裝」，係指自藥品拆封至調劑之期間所做
    之行為，為作業準則第15條所規範，原告違反該條第1項之
    規定，事實具體明確，被告依法處罰，並無不合。
(二)又雲林縣衛生局同仁稽查時，曾仁德醫師主張正在診間為病
    患看診，才會交由原告於藥品調劑處分包藥品，並非原告所
    言醫師在場，且依現場環境來看，診間與調劑台之間有相當
    之距離，且有一面牆壁隔開，醫師如何一面看診、一面視線
    監督原告所稱藥品分裝。另被告未曾收到有關原告曾依行政
    訴訟法第6條第2項之規定，請求確認被告98年3月9日府衛藥
    字第0984000211號行政處分無效之相關公文。至祐民診所曾
    仁德之醫療法事件，於99年6月8日向衛生署及被告陳情聲請
    懲戒雲林縣衛生局人員乙案，經雲林縣衛生局99年7月5日以
    雲衛政字第0991100009號函回復在案，但該陳情事項與本件
    無關等語，資為抗辯，並聲明求為判決駁回原告之訴。
四、上開事實概要欄所載之事實，已經兩造分別陳述在卷，並有
    系爭處分書、本院99年度簡字第156號簡易判決及最高行政
    法院99年度裁字第805號裁定附本院卷及原處分卷可稽，洵
    堪認定。本件兩造爭點在於系爭處分是否有行政程序法第11
    1條無效之事由而歸於無效？茲論述如下：
(一)按行政程序法第111條規定：「行政處分有下列各款情形之
    一者，無效：1.不能由書面處分中得知處分機關者。2.應以
    證書方式作成而未給予證書者。3.內容對任何人均屬不能實
    現者。4.所要求或許可之行為構成犯罪者。5.內容違背公共
    秩序、善良風俗者。6.未經授權而違背法規有關專屬管轄之
    規定或缺乏事務權限者。7.其他具有重大明顯之瑕疵者。」
    所謂無效之行政處分，係指行政行為具有行政處分之形式，
    但其內容具有明顯、嚴重瑕疵而自始、當然、確定不生效力
    ，而行政程序法明定行政處分無效之要件，則確認行政處分
    無效之訴，應以上述法定事由為原因，自無疑義。又行政處
    分是否具有重大明顯之瑕疵罹於無效，並非依當事人之主觀
    見解，亦非依受法律專業訓練者之認識能力判斷，而係依一
    般具有合理判斷能力者之認識能力決定之，其簡易之標準即
    係普通社會一般人一望即知其瑕疵為判斷標準。換言之，該
    瑕疵須「在某程度上猶如刻在額頭上般」明顯之瑕疵，如行
    政處分之瑕疵倘未達到重大、明顯之程度，一般人對其違法
    性的存在與否猶存懷疑，則基於維持法安定性之必要，該處
    分尚非無效，亦即縱該處分有違法情事，亦應屬撤銷訴訟範
    疇而不應提起確認行政處分無效之訴。故倘無行政程序法第
    111條第1款至第6款例示規定及同條第7款概括規定之「一望
    而知具有重大瑕疵」情形，縱有處分違法情事，亦應屬其他
    訴訟範疇而不應提起確認行政處分無效之訴。原告提起本件
    確認系爭行政處分無效訴訟，雖未依行政訴訟法第6條第2項
    之規定，先向被告請求確認無效未被允許，惟嗣經被告答辯
    稱系爭處分系屬合法有效，應認原告上述程序業經補正，合
    先敘明。
(二)經查，原告係以其係從事藥品準備工作，不在作業準則規範
    之調劑行為中，根據護理人員法第24條之規定，護理人員可
    為醫療輔助行為，所以原告係觸犯護理人員法，系爭處分依
    藥師法處罰，適用法條錯誤；且依藥師法藥品的分裝得由非
    藥師為之，玄祐診所位於藥師法第102條所稱之無藥師人員
    執業之偏遠地區，醫師得為藥品之調劑，自得準用上揭藥師
    之規定，又被告亦無積極證據佐證原告有為調劑行為云云，
    予以爭執系爭處分有無效事由。惟綜觀原告所主張之上揭理
    由，並無行政程序法第111條第1款至第6款例示之情形，且
    系爭處分外觀上及上揭理由亦無及非一望而知之重大明顯瑕
    疵，核與行政程序法第111條第7款規定亦不相符，是原告上
    揭理由僅屬系爭處分是否有撤銷違法之事由，尚非無效之處
    分，是原告主張系爭處分有無效事由，委無足取。
五、綜上所述，原告主張既無足採，原告請求確認上開行政處分
    為無效處分，為無理由，應予以駁回。又本件事證已臻明確
    ，兩造其餘攻擊防禦方法，均核與判決之結果不生影響，故
    無逐一論述之必要，併此敘明。
六、據上論結，本件原告之訴為無理由，依行政訴訟法第233條
    第1項、第236條、第98條第1項前段，判決如主文。
中    華    民    國    99    年    10    月    29    日
             高雄高等行政法院第三庭
                               法官  林  勇  奮
以上正本係照原本作成。
如不服本判決，應於送達後20日內，向本院提出上訴狀並表明上
訴理由，如於本判決宣示後送達前提起上訴者，應於判決送達後
20日內補提上訴理由書（須按他造當事人人數附繕本）。
中    華    民    國    99    年    10    月    29    日

                             書記官  林  幸  怡
附註：
行政訴訟法第235條（第1項、第2項）：
對於適用簡易程序之裁判提起上訴或抗告，須經最高行政法院之
許可。
前項許可，以訴訟事件所涉及之法律見解具有原則性者為限。

司法院資訊處製作；財團法人民間司法改革基金會備份。
